---
title: "Adam の収束診断"
subtitle: "クマ実行が止まった理由と、設定で直せるかの比較"
date: 2026-09-10
tags:
  - ADCR
  - secrad
  - SGD
  - Adam
  - 収束
output:
  md_document:
    variant: gfm
    preserve_yaml: true
    toc: false
    df_print: kable
    md_extensions: "-implicit_figures"
    fig_width: 9
    fig_height: 5
  html_document:
    theme: flatly
    toc: true
    toc_float:
      collapsed: false
    toc_depth: 2
    self_contained: true
    df_print: kable
    fig_width: 9
    fig_height: 5
---

```{r setup, include=FALSE}
knitr::opts_chunk$set(echo = FALSE, message = FALSE, warning = FALSE,
                      dpi = 110, fig.path = "figures/adam-")
```

```{r libs}
library(ggplot2); library(dplyr); library(tidyr); library(patchwork); library(knitr)

# 条件の identity を色で分ける。dataviz references/palette.md のカテゴリカル
# スロット 1-6 を順番に使う（線グラフなので adjacent pairlist で通る配色）。
COL6 <- c("#2a78d6", "#eb6834", "#1baf7a", "#eda100", "#e87ba4", "#008300")
COL_REF <- "#41403d"

theme_set(
  theme_minimal(base_size = 11) +
    theme(panel.grid.minor = element_blank(),
          panel.grid.major = element_line(linewidth = 0.3, colour = "grey88"),
          strip.text = element_text(face = "bold", hjust = 0, size = 10.5),
          plot.title = element_text(face = "bold", size = 12),
          plot.subtitle = element_text(colour = "grey35", size = 10),
          axis.title = element_text(size = 9.5, colour = "grey30"),
          legend.position = "top", legend.title = element_blank())
)
```

```{r load}
LABELS <- c("base", "b2_099", "b2_090", "reset100", "alpha_hi", "b2_099_hi")
DESC <- c(base = "beta2=0.999 (現行)", b2_099 = "beta2=0.99", b2_090 = "beta2=0.9",
          reset100 = "100反復ごとにリセット", alpha_hi = "alpha x2.5",
          b2_099_hi = "beta2=0.99 + alpha x2.5")

need <- c(sprintf("../results/adam_settings_summary_%s.csv", LABELS),
          sprintf("../results/adam_settings_trace_%s.csv", LABELS),
          "../results/bear_run_20260904_summary.csv",
          "../results/bear_run_20260904_ratio.csv",
          "../results/bear_run_20260904_stepgrad.csv",
          "../results/sampling_trace_r100_const.csv",
          "../results/sampling_summary_r100_const.csv")
missing <- need[!file.exists(need)]
if (length(missing))
  stop("必要な結果ファイルがありません:\n  ", paste(missing, collapse = "\n  "),
       "\n先に以下を実行してください:\n",
       "  Rscript examples/extract_bear_trace.R\n",
       "  Rscript examples/adam_settings.R run <label>   # 全 label 分\n")

summ  <- bind_rows(lapply(LABELS, function(L)
  read.csv(sprintf("../results/adam_settings_summary_%s.csv", L))))
trace <- bind_rows(lapply(LABELS, function(L)
  transform(read.csv(sprintf("../results/adam_settings_trace_%s.csv", L)), label = L)))

bear_summ  <- read.csv("../results/bear_run_20260904_summary.csv")
bear_ratio <- read.csv("../results/bear_run_20260904_ratio.csv")
bear_sg    <- read.csv("../results/bear_run_20260904_stepgrad.csv")

s1_trace <- read.csv("../results/sampling_trace_r100_const.csv")
s1_summ  <- read.csv("../results/sampling_summary_r100_const.csv")

PARS <- c("dens_0", "conn_0", "conn_X1", "conn_X2", "g0_1")
lab_f <- function(x) factor(DESC[x], levels = unname(DESC[LABELS]))
trace$cond <- lab_f(trace$label)
summ$cond  <- lab_f(summ$label)
```

```{r env}
git_out <- function(a) tryCatch(system2("git", a, stdout = TRUE, stderr = FALSE),
                                warning = function(e) character(0),
                                error = function(e) character(0))
commit <- git_out(c("rev-parse", "--short", "HEAD"))
commit <- if (length(commit)) commit[1] else "(不明)"
if (length(git_out(c("status", "--porcelain")))) commit <- paste0(commit, "（未コミットの変更あり）")
```

## この文書について

クマ実データでの Adam-SGD（`SGD_bera_20260818.R`、630反復）は、`conn_wtr` だけが
`optim` 解に届かないまま止まった。これを「あと数百反復回せば済む」と読んでいたが、
**トレースを解析すると、収束したのではなく動けなくなっていた**ことが分かった。

1反復に約2200秒かかるので、これは設定で直せるなら直しておきたい。
合成データ（Step 1 と同じもの。BFGS 解が既知）で6つの設定を比べた結果をまとめる。

Commit `` `r commit` ``。数値はすべて `results/*.csv` から読んでいる。再生成は

```
Rscript examples/extract_bear_trace.R
Rscript examples/adam_settings.R run base     # 以下6条件ぶん
Rscript reports/render.R adam_convergence_report
```

## 1. クマ実行で何が起きていたか

### max_step は一度も効いていない

まず、以前「`max_step` で頭打ちになる」と説明したのは誤りだった。

```{r tab-bear}
bear_summ %>%
  transmute(係数 = par, 初期値 = round(init, 4), `optim 解` = round(optim, 4),
            距離 = round(distance, 4), alpha, max_step,
            `上限に当たった回数` = n_capped) %>% kable()
```

**`max_step` の上限に当たった回数は全係数で 0。** 効いている上限は `alpha`（0.02〜0.03）
のほうで、Adam のステップ `alpha * m̂/√v̂` は `m̂/√v̂ ≤ 1` 程度なので高々 `alpha` になる。
`max_step`（0.05）は `alpha` より大きく、出番がなかった。

### conn_wtr はむしろ最も速く動いていた

```{r fig-bear-ratio, fig.height=3.6, fig.cap="図1. クマ実行での |step|/alpha の中央値。1 が Adam の理論上の最大。終盤（451-）で全係数が 1/1000 まで落ちている。"}
br <- bear_ratio %>% pivot_longer(-block, names_to = "par", values_to = "ratio") %>%
  mutate(block = factor(block, levels = bear_ratio$block),
         par = factor(par, levels = bear_summ$par))
ggplot(br, aes(block, ratio, colour = par, group = par)) +
  geom_line(linewidth = 0.8) + geom_point(size = 2.2) +
  scale_colour_manual(values = COL6[1:5]) +
  scale_y_log10() +
  labs(x = "記録の区間", y = "|step| / alpha (log)",
       title = "The optimizer ran out of step size, not out of gradient",
       subtitle = "conn_wtr (green) kept the largest steps throughout, yet everything collapses at the end")
```

`conn_wtr` は1反復あたりでは**最も大きく動いていた**（区間 151-300 で 0.48、他は 0.10〜0.23）。
遅かったのは単に距離が長かったから — 初期値からの距離が 5.41 で、他は 0.34〜3.21。
これは生スケール（sd = 0.0724）ゆえに係数が14倍に膨らんだ結果で、
標準化すればこの距離は 0.46 に縮む（`SGD_bear_20260909.R` で修正済み）。

### 止まったのは収束したからではない

```{r tab-bear-grad}
bear_summ %>%
  transmute(係数 = par,
            `終盤 mean(g)` = signif(grad_mean_tail, 4),
            `終盤 sd(g)` = signif(grad_sd_tail, 3),
            `SN比` = round(snr_tail, 2),
            `符号一致率` = sprintf("%.0f%%", 100 * sign_agree_tail)) %>% kable()
```

終盤100反復で、`dens_0` 以外は**符号一致率 100%、SN比 5.8〜7.6**。
勾配はまだはっきりした方向を指していた。それでもステップは `alpha` の 1/1000。
**「収束して止まった」のではなく「動けなくなって止まった」。**

原因は Adam の `v`。ステップは `alpha * m̂/√v̂` で、`v` は `beta2 = 0.999` の指数移動平均、
つまり約1000反復ぶんの記憶を持つ。序盤の大きな勾配（`g0_1` で |g| ≈ 107）が
いつまでも `v` に残り、勾配が小さくなった後半のステップを抑え込む。

### 同じことが合成データでも起きていた

Step 1 の `r100_const`（完全バッチ、ミニバッチノイズ無し）でも同じ形が出ている。

```{r tab-s1}
bfgs <- setNames(s1_summ$bfgs, s1_summ$par)
alpha1 <- c(dens_0=0.02, conn_0=0.03, conn_X1=0.03, conn_X2=0.03, g0_1=0.02)
d <- as.matrix(s1_trace[, PARS]); st <- rbind(NA, diff(d))
err1 <- apply(d, 1, function(r) max(abs(r - bfgs[PARS])))
data.frame(区間 = c("1-50","51-100","101-150","151-200"),
           `区間末の最大誤差` = round(sapply(list(1:50,51:100,101:150,151:200),
                                             function(w) err1[max(w)]), 4),
           `|step|/alpha` = round(sapply(list(1:50,51:100,101:150,151:200),
                                         function(w) median(sweep(abs(st[w,,drop=FALSE]),2,alpha1,"/"), na.rm=TRUE)), 4),
           check.names = FALSE) %>% kable()
```

Step 1 のレポートで「200反復では Adam が収束しきっていないだけ」と書いた残差 0.035 は、
**まさにこの現象**だった。原因が分かれば設定で直せる。

## 2. 設定の比較

同じ合成データ・同じ初期値で、6つの設定を400反復ずつ走らせた。
判定は BFGS 解との最大絶対誤差。

```{r tab-settings}
summ %>% arrange(final_err) %>%
  transmute(設定 = as.character(cond),
            `誤差<0.05` = iter_to_0.05, `誤差<0.02` = iter_to_0.02,
            `誤差<0.01` = iter_to_0.01,
            `最終誤差` = signif(final_err, 3),
            `logL 差` = round(final_ll - ll_bfgs, 4),
            `最終 |step|/alpha` = signif(final_step_ratio, 3)) %>% kable()
```

```{r fig-settings-err, fig.height=4.4, fig.cap="図2. BFGS 解との最大絶対誤差（対数軸）。現行設定も下がり続けるが、他の設定より一貫して遅い。"}
ggplot(trace, aes(iter, err, colour = cond)) +
  geom_line(linewidth = 0.7) +
  scale_colour_manual(values = COL6) +
  scale_y_log10() +
  labs(x = "iteration", y = "max |par - BFGS| (log)",
       title = "Only the settings that forget the early gradients actually converge",
       subtitle = "same data, same start, same alpha unless noted")
```

### max_step は上げた条件でもほとんど効いていない

`alpha_hi` は `alpha` を2.5倍にしているので、`conn_X1` / `conn_X2` では
`alpha` (0.075) が `max_step` (0.05) を上回る。上限が効き始めてもおかしくないので、
実際に当たった反復の割合を数えた。

```{r tab-capped}
MAXSTEP <- c(dens_0 = 0.05, conn_0 = 0.10, conn_X1 = 0.05, conn_X2 = 0.05, g0_1 = 0.05)
capped <- trace %>%
  group_by(label) %>%
  summarise(across(all_of(paste0("step_", PARS)),
                   ~ mean(abs(.x) >= MAXSTEP[sub("^step_", "", cur_column())] * 0.999,
                          na.rm = TRUE)),
            .groups = "drop")
names(capped) <- sub("^step_", "", names(capped))
capped %>% mutate(設定 = as.character(lab_f(label))) %>%
  select(設定, all_of(PARS)) %>%
  mutate(across(all_of(PARS), ~ sprintf("%.0f%%", 100 * .x))) %>%
  arrange(match(設定, unname(DESC[LABELS]))) %>% kable()
```

上限に当たった反復の割合。**現行設定では 0%、`alpha` を上げた条件でも 1〜2% しかない。**

つまり `max_step` はここでも実質的に効いていない。**`alpha_hi` が速いのは
「学習率を上げたこと」そのものの効果**であって、上限で頭打ちになった結果ではない。
`max_step` は発散の歯止めとして置いてあるだけで、通常は出番がない、と考えてよい。

（この節は当初「上限に張り付いているのが速さの正体」と書いていたが、
実際に数えたら 1〜2% しかなく、支持されなかったので訂正した。）

```{r fig-settings-ratio, fig.height=4, fig.cap="図3. |step|/alpha の推移。現行設定は勾配が残っているのにステップが消える。リセットを入れた条件では、その時点で回復しているのが見える。"}
sel <- c("base", "reset100", "b2_090")
tr2 <- trace %>% filter(label %in% sel) %>%
  mutate(ratio = pmax(1e-5, abs(step_g0_1) / 0.02))
ggplot(tr2, aes(iter, ratio, colour = cond)) +
  geom_line(linewidth = 0.7) +
  scale_colour_manual(values = COL6[c(1, 4, 3)]) +
  scale_y_log10() +
  labs(x = "iteration", y = "|step| / alpha  (g0_1, log)",
       title = "Resetting Adam's state restores the step size",
       subtitle = "g0_1 shown; the jump in the reset condition is the moment m and v are cleared")
```

## 3. 結論

```{r concl}
best  <- summ %>% arrange(iter_to_0.01) %>% slice(1)
basec <- summ %>% filter(label == "base")
fmt <- function(x) formatC(x, format = "e", digits = 1)
MIN_PER_ITER <- 35   # Step 2 の高速化後の実データでの目安
days <- function(it) round(it * MIN_PER_ITER / 60 / 24, 1)
```

1. **現行設定でも最終的には到達する。** 400反復で最大誤差
   `r fmt(basec$final_err)`、対数尤度の差は `r fmt(basec$final_ll - basec$ll_bfgs)`。
   **「到達しない」わけではない。** ただし誤差 0.01 を切るのに
   **`r basec$iter_to_0.01` 反復**かかっており、最良の **`r best$iter_to_0.01` 反復**
   （`r as.character(best$cond)`）の**約 `r round(basec$iter_to_0.01 / best$iter_to_0.01, 1)` 倍**遅い。
2. **最も効いたのは `beta2` ではなく `alpha` を上げること。**
   `beta2` を下げるだけ（0.99）では 262 反復、リセットで 123 反復、
   `alpha` を2.5倍にすると 111 反復。両方やっても 106 反復で、
   `alpha` の効果がほぼすべて。
3. **`max_step` は上げた条件でも 1〜2% しか効いておらず、速さの正体ではない。**
   つまり素直に **`alpha` が小さすぎた**ということ。`v` による抑制
   （`|step|/alpha` が終盤 1/1000 まで落ちる）と、`alpha` 自体の小ささが
   重なって、移動距離を稼げていなかった。
4. **実データでは反復数がそのまま日数になる。** 1反復 約`r MIN_PER_ITER`分として、
   `r basec$iter_to_0.01` 反復 = 約 **`r days(basec$iter_to_0.01)` 日**、
   `r best$iter_to_0.01` 反復 = 約 **`r days(best$iter_to_0.01)` 日**。

### `SGD_bear_20260909.R` への反映（提案）

- **`ALPHA` を上げる。目安は2倍。** これが効果のほぼすべてだった
- `MAX_STEP` も同じ倍率で上げておく。上限は実測で 1〜2% しか効いていないので
  速さには寄与しないが、**発散したときの歯止めとしては残しておきたい**。
  `alpha` より下に置くと、その歯止めが常時作動する状態になってしまう
- `BETA2` を 0.99 にするのは補助。単独では効きが薄いが、併用して害は無かった
- **合成データは素直な問題なので、実データで同じ倍率が安全とは限らない。**
  発散したら `max_step` が最後の歯止めになる。まず小さい `MAX_ITER` で
  様子を見てから増やすこと（チェックポイントがあるのでやり直しにならない）
- **`INIT_MODE = "transformed"` は引き続き正しい。** 距離が短いうえ、
  序盤に大きな勾配が出ないので `v` が膨らまず、失速そのものが起きにくい

### この実験の限界

- 合成データは ncell = 400、検出254個体。**実データ（ncell = 8497）とは
  尤度曲面の性質が違う可能性がある**
- `sampling_rate = 1.0` の完全バッチでしか試していない。ミニバッチノイズが
  入ると、大きい `alpha` はノイズ球を広げる方向に働く（Step 1 の図2を参照）
- 条件ごとに1回ずつしか走らせていない。`simulate()` が再現しないので
  データを変えた反復試行はしていない

*数値と図は `results/adam_settings_*.csv` と `results/bear_run_20260904_*.csv` から生成している。*
