---
title: "ADCR-SGD 動作検証"
subtitle: "改変版 secrad.r の smoke test と、合成データによる Adam-SGD の収束確認"
date: 2026-09-08
tags:
  - ADCR
  - secrad
  - SGD
  - 検証
output:
  md_document:
    variant: gfm
    preserve_yaml: true
    toc: false
    df_print: kable
    # implicit_figures を切らないと pandoc が ![](...) を <figure> HTML に変換する。
    # Obsidian では素の Markdown 画像記法のほうが確実に表示される。
    md_extensions: "-implicit_figures"
    fig_width: 9
    fig_height: 5
  html_document:
    theme: flatly
    toc: true
    toc_float:
      collapsed: false
    toc_depth: 2
    self_contained: true
    df_print: kable
    fig_width: 9
    fig_height: 5
---

```{r setup, include=FALSE}
# 作業ディレクトリはこの .Rmd がある reports/ のまま。
# こうしておくと fig.path が .md からの相対パスとして正しく解決され、
# Obsidian でもそのまま図が表示される。CSV は ../results/ を見る。
# fig.align は指定しない。指定すると Markdown 出力で生の <img> タグになり、
# Obsidian の画像埋め込み機能が効かなくなる。既定なら ![caption](path) で出る。
knitr::opts_chunk$set(echo = FALSE, message = FALSE, warning = FALSE,
                      dpi = 110, fig.path = "figures/")
```

```{r libs}
library(ggplot2)
library(dplyr)
library(tidyr)
library(patchwork)
library(knitr)

# 系列の色。dataviz の検証済みスロット 1-3（blue / orange / aqua）。
COL_SGD  <- "#2a78d6"
COL_TRUE <- "#eb6834"
COL_BFGS <- "#1baf7a"

# 図の中の文字は ASCII に統一している。Windows の R では日本語フォントの
# 埋め込みが環境依存で豆腐になりやすく、図だけ別環境で壊れるのを避けるため。
theme_set(
  theme_minimal(base_size = 11) +
    theme(panel.grid.minor = element_blank(),
          panel.grid.major = element_line(linewidth = 0.3, colour = "grey88"),
          strip.text       = element_text(face = "bold", hjust = 0, size = 10.5),
          plot.title       = element_text(face = "bold", size = 12),
          plot.subtitle    = element_text(colour = "grey35", size = 10),
          axis.title       = element_text(size = 9.5, colour = "grey30"),
          legend.position  = "top",
          legend.title      = element_blank())
)
```

```{r load}
need <- c(trace   = "../results/adcr_sgd_minimal_trace.csv",
          summary = "../results/adcr_sgd_minimal_summary.csv",
          smoke   = "../results/smoke_test_results.csv",
          repro   = "../results/repro_check.csv")

missing <- need[!file.exists(need)]
if (length(missing)) {
  stop("必要な結果ファイルがありません:\n  ",
       paste(missing, collapse = "\n  "),
       "\n先に以下を実行してください:\n",
       "  Rscript tests/smoke_test.R\n",
       "  Rscript tests/repro_check.R\n",
       "  Rscript examples/adcr_sgd_minimal.R\n",
       "作業ディレクトリ: ", getwd())
}

trace_df <- read.csv(need["trace"])
summ_df  <- read.csv(need["summary"])
smoke_df <- read.csv(need["smoke"], fileEncoding = "UTF-8")
repro_df <- read.csv(need["repro"])

PARS <- c("dens_0", "conn_0", "conn_X", "g0_1")
PAR_DESC <- c(dens_0 = "密度 log D の切片",
              conn_0 = "連結性 log C の切片",
              conn_X = "連結性の環境共変量効果",
              g0_1   = "検出 log g0")

n_iter    <- nrow(trace_df)
ll_first  <- trace_df$loglik[1]
ll_last   <- trace_df$loglik[n_iter]
grad_norm <- apply(abs(trace_df[, paste0("grad_", PARS)]), 1, max)
```

## この文書について

このPCを**編集機**、別PCを**実データ解析の実行機**とする運用に変えた。編集した結果を
別PCへ送る前に、こちら側で確かめる手段が要る。実データ（足環データ）はここでは回さない
方針なので、**データを使わずに壊れていないことを確認できる**仕組みを2つ用意し、
その結果を記録したものがこの文書。

数値はすべて `results/` 以下の実測 CSV から読んでいる。再生成するには、
リポジトリルート（`git/banding_data`）で次を実行してから knit する。

```
Rscript tests/smoke_test.R          # 約 26 秒
Rscript tests/repro_check.R         # 約 30 秒
Rscript examples/adcr_sgd_minimal.R # 約 14 分
```

```{r env}
# Commit / Branch は knit 時の git から取る。ハードコードするとレポートと
# コードのずれに気づけない。作業ディレクトリは reports/ だがリポジトリ内なので
# git は正しく答える。git が無い環境では "(不明)" になるだけで knit は通る。
git_out <- function(args) {
  tryCatch(system2("git", args, stdout = TRUE, stderr = FALSE),
           warning = function(e) character(0),
           error   = function(e) character(0))
}
commit <- git_out(c("rev-parse", "--short", "HEAD"))
commit <- if (length(commit)) commit[1] else "(不明)"
if (length(git_out(c("status", "--porcelain")))) {
  commit <- paste0(commit, "（未コミットの変更あり）")
}
branch <- git_out(c("rev-parse", "--abbrev-ref", "HEAD"))
branch <- if (length(branch)) branch[1] else "(不明)"

data.frame(
  項目 = c("Commit", "Branch", "R", "尤度エンジン", "検証機",
           "smoke test", "SGD"),
  値 = c(commit, branch,
         paste0(R.version$major, ".", R.version$minor, " / Rtools45"),
         "adcrsgd/secrad.r（本家 + 4行）", "kumada（編集機）",
         sprintf("%d / %d 項目", sum(smoke_df$ok), nrow(smoke_df)),
         sprintf("%d iter / 703 秒", n_iter))
) |> kable(caption = "実行環境")
```

## 何を作ったか

| ファイル | 役割 | 所要 | 外部データ |
|---|---|---|---|
| `tests/smoke_test.R` | 22項目の動作確認。push 前に通す規律とする | 26 秒 | 不要 |
| `tests/repro_check.R` | `set.seed()` がシミュレーションに効いているかの診断 | 30 秒 | 不要 |
| `examples/adcr_sgd_minimal.R` | 合成データ生成 → Adam-SGD → 検証 の一気通し。単体で完結 | 14 分 | 不要 |

いずれも `secrad_data$simulate()` で合成データを作るため、依存するのは尤度エンジン
`adcrsgd/secrad.r` だけ。`config.R` も他のスクリプトも要らない。

## smoke test の結果

```{r smoke-summary}
sprintf("**%d 項目中 %d 項目成功。**", nrow(smoke_df), sum(smoke_df$ok)) |> cat()
```

所要26秒のうち22秒は `secrad.r` の C++ コンパイルなので、テスト自体は4秒で終わる。

```{r smoke-table}
smoke_df |>
  transmute(`#` = no,
            確認内容 = label,
            結果 = ifelse(ok, "OK", "FAIL")) |>
  kable()
```

要点は2項目ある。

- **後方互換の回帰テスト** — `loglf(sgd=TRUE)$res` が `loglf()` のスカラーと一致することを
  確認する。`sgd` 引数の追加（本家からわずか4行）が既定経路の値を変えていないことの保証。
- **部分集合の検証** — `create_subset_secrad()` の部分集合の個体数が `length(ids)` と
  一致することを確認する。`detect` は 行=検出努力・列=個体 なので、個体で絞るのは「列」。
  このPCに残っていた退行（`detect[ids, ]` と行で切っていた）と同じ間違いを機械的に検出する。

## Adam-SGD の収束

10×10 セルの景観に検出器を9基置き、真のパラメータからデータを生成した。
初期値を真値からずらしたうえで、`SGD_bera_20260818.R` と同じ設定
（`sampling_rate = 1.0`、係数ごとの学習率とステップ上限）で `r n_iter` 回回した。

```{r fig-params, fig.height=5.6, fig.cap="図1. パラメータの軌跡。橙破線=真値、緑点線=BFGS 参照解。縦軸はパネルごとに独立。"}
tr_long <- trace_df |>
  select(iter, all_of(PARS)) |>
  pivot_longer(-iter, names_to = "par", values_to = "value") |>
  mutate(par = factor(par, levels = PARS))

ref <- summ_df |>
  filter(par %in% PARS) |>
  mutate(par = factor(par, levels = PARS))

ggplot(tr_long, aes(iter, value)) +
  geom_hline(data = ref, aes(yintercept = true),
             colour = COL_TRUE, linetype = "dashed", linewidth = 0.7) +
  geom_hline(data = ref, aes(yintercept = bfgs),
             colour = COL_BFGS, linetype = "dotted", linewidth = 0.7) +
  geom_line(colour = COL_SGD, linewidth = 0.8) +
  facet_wrap(~ par, scales = "free_y", ncol = 2) +
  labs(x = "iteration", y = "value",
       title = "Adam-SGD parameter traces",
       subtitle = "blue = SGD trace,  orange dashed = true value,  green dotted = BFGS reference")
```

```{r fig-objective, fig.height=3.4, fig.cap="図2. 目的関数と勾配ノルム。対数尤度は単調に改善し、勾配ノルムは1桁以上下がっている。"}
p_ll <- ggplot(data.frame(iter = trace_df$iter, ll = trace_df$loglik),
               aes(iter, ll)) +
  geom_hline(yintercept = summ_df$bfgs[summ_df$par == "log L"],
             colour = COL_BFGS, linetype = "dotted", linewidth = 0.7,
             na.rm = TRUE) +
  geom_line(colour = COL_SGD, linewidth = 0.8) +
  labs(x = "iteration", y = "log-likelihood", title = "Objective")

p_g <- ggplot(data.frame(iter = trace_df$iter, g = grad_norm),
              aes(iter, g)) +
  geom_line(colour = COL_SGD, linewidth = 0.8) +
  scale_y_log10() +
  labs(x = "iteration", y = "max |gradient|  (log scale)", title = "Gradient norm")

p_ll | p_g
```

```{r conv-numbers, results="asis"}
cat(sprintf(
"対数尤度は `%.2f` から `%.2f` へ %d 回を通じて単調に改善し、勾配ノルムは `%.1f` から `%.2f` まで下がった。**最適化そのものは正常に動いている。**",
ll_first, ll_last, n_iter, grad_norm[1], grad_norm[n_iter]))
```

## 推定値の比較

```{r summary-table}
summ_df |>
  mutate(意味 = c(PAR_DESC[PARS], "対数尤度")[match(par, c(PARS, "log L"))]) |>
  select(パラメータ = par, 意味, 真値 = true, `Adam-SGD` = sgd, BFGS = bfgs) |>
  kable(digits = 3, caption = "真値 / Adam-SGD / BFGS の比較")
```

```{r fig-compare, fig.height=2.6, fig.cap="図3. 推定値の位置関係。パラメータごとに横軸は独立。BFGS は対数尤度をほとんど改善していないのに、どのパラメータでも真値・SGD 解から大きく離れた場所にある。"}
cmp <- summ_df |>
  filter(par %in% PARS) |>
  pivot_longer(c(true, sgd, bfgs), names_to = "kind", values_to = "value") |>
  mutate(par  = factor(par, levels = PARS),
         kind = factor(kind, levels = c("true", "sgd", "bfgs"),
                       labels = c("true", "Adam-SGD", "BFGS")))

ggplot(cmp, aes(value, 1, colour = kind, shape = kind)) +
  geom_line(aes(group = par), colour = "grey82", linewidth = 0.9) +
  geom_point(size = 3.2) +
  facet_wrap(~ par, scales = "free_x", nrow = 1) +
  scale_colour_manual(values = c(true = COL_TRUE, `Adam-SGD` = COL_SGD, BFGS = COL_BFGS)) +
  scale_shape_manual(values = c(true = 17, `Adam-SGD` = 16, BFGS = 15)) +
  scale_x_continuous(n.breaks = 3, expand = expansion(mult = 0.16)) +
  scale_y_continuous(breaks = NULL, limits = c(0.6, 1.4)) +
  labs(x = "value", y = NULL, title = "Estimates vs truth") +
  theme(panel.grid.major.y = element_blank(),
        panel.spacing.x    = grid::unit(1.4, "lines"),
        panel.border       = element_rect(colour = "grey86", fill = NA,
                                          linewidth = 0.5),
        strip.text         = element_text(face = "bold", hjust = 0.5, size = 10.5))
```

### 尤度が平坦で、パラメータが特定できていない

```{r flat-numbers, results="asis"}
ll_sgd  <- summ_df$sgd [summ_df$par == "log L"]
ll_bfgs <- summ_df$bfgs[summ_df$par == "log L"]
d0 <- summ_df |> filter(par == "dens_0")
g0 <- summ_df |> filter(par == "g0_1")
cat(sprintf(
"BFGS は Adam-SGD の到達点から出発して対数尤度を `%.3f` から `%.3f` へ **%.2f しか改善していない**にもかかわらず、パラメータは大きく動いた（`dens_0` は %.2f から %+.2f へ、`g0_1` は %.2f から %.2f へ）。",
ll_sgd, ll_bfgs, ll_bfgs - ll_sgd, d0$sgd, d0$bfgs, g0$sgd, g0$bfgs))
```

これは最適化の失敗ではなく、**尤度曲面が尾根状に平坦で、密度と検出率がほぼ交絡している**
ことを示している。原因ははっきりしていて、この合成データでは
**複数回検出された個体が3個体しかない**ことにある。再捕獲が空間的な情報を運ぶので、
それが3個体分では連結性も密度も分離できない。`conn_X` が真値 +0.3 に対して −0.70 と
符号まで反転しているのも同じ理由で、共変量効果を推定するだけの情報が標本に無い。

**この結果自体が、足環データへの適用で最も効く論点を示している。** ADCR は元来
カメラトラップ向けで、同一個体が複数の検出器で繰り返し検出されることを前提にする。
足環データは再捕獲が疎になりやすいので、検出器の定義と捕獲確率モデル
（`pcap_bin` / `pcap_poisson`）をどう置くかが推定可能性を直接左右する。

## 再現性の問題

`set.seed()` を固定しても、`simulate()` の結果は毎回変わる。

```{r repro-table}
repro_df |>
  transmute(スレッド = threads, 試行 = trial,
            全個体 = n_all, 初期位置の和 = init_loc_sum,
            検出個体 = n_detected, 複数回検出 = n_multi, 総検出数 = n_total_det) |>
  kable(caption = "同じ seed で繰り返した結果（tests/repro_check.R）")
```

```{r repro-verdict, results="asis"}
gen_ok <- length(unique(repro_df$n_all)) == 1L &&
          length(unique(repro_df$init_loc_sum)) == 1L
sim_ok <- length(unique(repro_df$n_detected)) == 1L &&
          length(unique(repro_df$n_multi)) == 1L &&
          length(unique(repro_df$n_total_det)) == 1L
cat(sprintf(
"- `generate_ind()`（個体の発生・初期配置）: **%s**\n- `simulate()`（移動・検出）: **%s**\n",
ifelse(gen_ok, "再現する", "再現しない"),
ifelse(sim_ok, "再現する", "再現しない")))
```

個体の発生と初期配置は完全に一致している（全個体数も初期位置の和も全試行で同じ）。
R の乱数は効いている。変わるのは `simulate()` の移動と検出だけで、
**`OMP_NUM_THREADS=1` にしても解決しない**ので、並列処理の競合でもない。

原因は `secrad.r` の C++ 関数 `advdiff_t_core` の冒頭にある。

```cpp
std::random_device seed_gen;
std::mt19937 engine(seed_gen());
```

`std::random_device` は OS のエントロピーを引く非決定的な乱数源で、R の `set.seed()` とは
無関係に初期化される。移動シミュレーションはこのエンジンを使うため、R 側で seed を
固定しても再現しない。

**影響。** 論文のシミュレーション研究 `secrad_sim_240430_forpaper.r` は `set.seed(8128)` を
置いており、再現できる前提で書かれているように見える。シミュレーションで手法の性能を
評価する場面では、同じ結果を再現できないことが問題になりうる。

**直し方。** `advdiff_t_core` に seed を引数で渡すか、`R::unif_rand()` を
`GetRNGstate()` / `PutRNGstate()` で挟んで R の乱数系に載せる。ただし尤度エンジン本体の
数値挙動が変わるので、**この変更は独断では行っていない。**

## まとめ

- **尤度エンジンは正しく動いている。** smoke test は全項目成功し、`sgd=TRUE` の追加が
  既存経路を壊していないことも回帰テストで確認した。
- **Adam-SGD は正常に収束する。** 対数尤度は単調に改善し、勾配ノルムは1桁以上下がる。
- **ただし今回の合成データではパラメータが特定できない。** 複数回検出が3個体しかなく、
  尤度が尾根状に平坦になっている。最適化の問題ではなく標本情報量の問題。
- **`set.seed()` がシミュレーションに効かない。** C++ 側が独自の乱数源を持っているため。
  シミュレーション研究では要対応。

### 残っている課題

- `advdiff_t_core` の乱数を R の乱数系に載せるか判断する
- 検出器の定義と捕獲確率モデル（`pcap_bin` / `pcap_poisson`）の選択
  — 「尤度が平坦」の件が直接ここにつながる
- `wrapper_20260302.R` の純粋な関数と駆動ループの分離（現状847行。
  smoke test は関数定義だけを抜き出す細工で回避している）
- 実行結果を `results/*.csv` で往復させる運用の定着

---

*ADCR = Advection-Diffusion Capture-Recapture（Fukasawa & Higashide 2025,
Ecology 106(2):e70046）。この文書の数値はすべて `results/` 以下の実測 CSV から
生成しており、ハードコードした値は含まない。*
